臺灣臺中地方法院民事判決　九十三年度訴字第二三一六號
　　原　　　告　台灣銀行股份有限公司
　　法定代理人　李勝彥
　　訴訟代理人　周炯村
　　複　代理人　王旭堂
　　被　　　告　甲○○○○○○.
　　　　　　　　丁○○
　　　　　　　　戊○○
　　　　　　　　乙○○
　　　　　　　　丙○○
　　　　　　　　己○○○
右當事人間請求清償借款事件，經本院於中華民國九十三年十二月二十三日言詞辯論
終結，判決如下：
    主　　文
被告林宏易應給付原告新台幣壹佰參拾捌萬伍仟肆佰壹拾陸元，及自民國九十一年六
月八日起至清償日止，按週年利率百分之七點０五三計算之利息，並自民國九十一年
七月九日起至清償日止，在六個月以內者，按上開利率百分之十，超過六個月者，超
過部份按上開利率百分之二十計付違約金。
原告其餘之訴駁回。
訴訟費用由被告林宏易負擔。
本判決原告勝訴部分得假執行。
    事實及理由
甲、程序方面：
    債權人對於連帶債務人全體或數人聲請發支付命令，債務人中之一人雖未附理由
    ，向發支付命令之法院提出異議，但如經法院調查結果，該提出異議之債務人係
    以非基於個人關係抗辯事由，對於支付命令提出異議時，對於該督促程序中之全
    體債務人即屬必須合一確定，應認該債務人之異議行為，有利益於其他債務人，
    其異議之效力及於全體（司法院民國七十七年十月七日七七廳民四字第一一九六
    號函、同院七十九年一月二十三日七九廳民一字第五四號函參照）。本件訴訟原
    告本係依督促程序對被告六人聲請發支付命令，經本院以九十三年度促字第三五
    八五０號支付命令裁定准予核發送達後，雖僅被告林宏易、丁○○於法定期間內
    聲明異議，且聲明異議狀未具體說明理由，此有本事件卷宗內附之各該證物可稽
    ，惟被告丁○○於本院審理期間提出之後述抗辯事由，均係非基於個人關係之抗
    辯，自有利益於未提出異議之被告戊○○、乙○○、丙○○、己○○○，對於其
    等應均生效力（被告丁○○係就訴外人林梅擔任連帶保證人部分為抗辯，與被告
    林宏易係借款人無關，其抗辯之效力不及於被告林宏易），應以支付命令之聲請
    視為對被告全體起訴。
乙、實體方面：
壹、兩造爭執要旨：
一、原告起訴主張：被告林宏易（原名林振富，於九十一年七月二十四日改名）邀同
    訴外人林梅（已於九十年五月五日死亡）為連帶保證人，於八十九年五月八日，
    向原告借款新台幣（下同）一百四十萬元，約定最後清償期為九十九年五月八日
    ，利息按原告銀行基本放款利率之九成浮動計息，本息定額攤還，逾期未還時，
    即喪失期限利益，全部債務視為到期，除取銷其優惠利率並按其原貸款利率加計
    年息百分之一催繳（現年息百分之七．０五三）外，且逾期清償在六個月以內者
    ，按上開利率百分之十，超過六個月者，按上開利率百分之二十計付違約金，嗣
    前開借款自九十一年七月八日起即未繳付本息，依約定已喪失期限利益，債務視
    為全部到期，尚積欠如聲明所示之本金、利息暨違約金未清償，被告丁○○、戊○○、乙○○、丙○○、己○○○係林梅之繼承人，且未聲明拋棄繼承或限定繼
    承，亦應連帶負責，爰提起本訴等語。並聲明：被告應連帶給付原告一百三十八
    萬五千四百十六元，及自九十一年六月八日起至清償日止，按週年利率百分之七
    點０五三計算之利息，並自九十一年七月九日起至清償日止，在六個月以內者，
    按上開利率百分之十，超過六個月者，超過部份按上開利率百分之二十計付違約
    金。
二、被告林宏易對於原告之請求，逕為訴訟標的之認諾。其餘被告則以：林梅長期臥
    病在床，併發痼疾造成智力減退，意識不清，毫無行為能力，復不識字，豈能受
    邀至原告處親自簽約承諾作保，如何能明暸原告主導之定型化契約及借據條款之
    意義，林梅應未同意擔任連帶保證人，且原告辦理對保之手續有瑕疵，應不生連
    帶保證之效力等語資為抗辯。其餘被告並均聲明：判決駁回原告之訴。
貳、得心證之理由：
一、被告林宏易部分：
（一）當事人於言詞辯論時為訴訟標的之捨棄或認諾者，應本於其捨棄或認諾為該當
      事人敗訴之判決，民事訴訟法第三百八十四條定有明文。本件被告林宏易就原
      告之請求，逕為訴訟標的之認諾，依上開法條，自應本於認諾為其敗訴之判決
      。
（二）本判決關於被告林宏易部分，係本於其認諾所為之判決，依民事訴訟法第三百
      八十九條第一項第一款規定，應依職權宣告假執行。
二、其餘被告部分：
（一）八十八年四月二十一日民法債編修正時（八十九年五月五日施行），固增訂第
      二百四十七條之一，規定：「依照當事人一方預定用於同類契約之條款而訂定
      之契約，為左列各款之約定，按其情形顯失公平者，該部分約定無效：１免除
      或減輕預定契約條款之當事人之責任者；２加重他方當事人之責任者；３使他
      方當事人拋棄權利或限制其行使權利者；４其他於他方當事人有重大不利益者
      」，就定型化契約之效力調整，作明文規範，惟因該條文規定尚稱簡略，就制
      度之全面而言，不無以偏概全、掛一漏萬之嫌，此與消費者保護法就定型化契
      約非但訂有專節，並於施行細則作補充規範相較，消費者保護法之制度內容顯
      較民法之規定周延縝密，而消費者保護法與民法之規範領域雖有不同（消費者
      保護法限於企業經營者與消費者間之消費關係），但制度內涵應有相通之處，
      是以，在非屬消費關係之定型化契約之解釋適用上，除應尋求定型化契約之法
      理予以補充解釋外，並可藉助消費者保護法之相關規定，以補充民法規範之不
      足（在企業經營者與消費者間消費關係之定型化契約，本可直接適用消費者保
      護法之規定）。
（二）所謂定型化契約，係指當事人一方預訂用於同種類契約之條款，而由需要訂約
      之他方，依照該預定條款而訂立之附合契約（民法第二百四十七條之一修正理
      由參照）。而定型化契約雖具有效率化、合理化及補充性之功能，並成為現代
      契約交易之重要工具，惟另一方面，由於定型化約款係由契約之一方當事人預
      先擬定，常具有不公平而不利於相對人之內容，且因擬定者多屬經濟上之強者
      ，復因其通常係以細微之文字，印於繁瑣文件中，一般人多未注意，而不知其
      存在；或雖知其存在，但無充分時間閱讀；或無閱讀興趣；縱予閱讀，仍難精
      確了解其法律上之意義，極易造成經濟上之強者，假藉契約自由之美名，以達
      盤剝經濟上弱者之工具之不公平現象，是以，如何規範定型化契約之效力，使
      合於契約實質正義之要求，實為現代契約法之一大課題。因此，本諸民事法上
      之誠實信用原則（或公平原則），在定型化契約條款內容之確定方面，遂發展
      出「內容明示原則」、「內容預見原則」及「合理審閱原則」，違反三者之一
      ，定型化契約條款即難成為契約內容，上開原理原則，於解釋非屬消費關係之
      定型化契約之契約效力時，自應予適用。
（三）定型化契約之「合理審閱原則」，參照消費者保護法第十一條之一規定，係指
      定型化契約條款，應給予相對人足以審閱全部內容之合理期間，如有違反時，
      除相對人主張該條款仍應納入契約外，該定型化契約之條款，即不構成契約之
      內容（原規定於消費者保護法施行細則第十一條，九十二年一月二十二日修正
      消費者保護法時，改訂於前開條文）。質言之，「合理審閱原則」之要求，目
      的在防止定型化契約隱藏不利於契約相對人之條款，為使相對人能有充分時間
      瞭解契約全部內容，並據以判斷是否依定型化契約所訂條款締結契約，避免訂
      立不公平之定型化契約而蒙受不利益，是則，定型化契約若未給予相對人合理
      審閱期間時，除非相對人在簽約前已有充分了解契約條款之機會，且於充分了
      解後同意成立契約或相對人主張該條款仍應納入契約者外，自應認為該定型化
      契約條款之締結過程，有民法第二百四十七條之一所定顯失公平之情事，應認
      為該定型化契約條款無效（不構成契約之內容）（如定型化契約之擬定者係公
      平交易上所規範之事業時，亦可能違反該法第二十四條而無效）。
（四）原告主張已於九十年五月五日死亡之林梅曾擔任前開借款之連帶保證人，林梅
      死亡後，被告丁○○、戊○○、乙○○、丙○○、己○○○為其繼承人，且未
      聲明拋棄或限定繼承之事實，固據原告提出放款借據、本院九十二年三月十九
      日中院嘉民科字第二三六八九號函、戶籍謄本（除戶籍謄本外，餘為均影本）
      為證。惟觀諸原告提出之放款借據所示，林梅所簽立之借據（連帶保證契約）
      ，係原告銀行預先擬就用於同類型契約之條款，由林梅依照該預定條款而訂定
      ，是該連帶保證契約之性質應屬定型化契約，可堪認定。雖林梅與原告間所訂
      立之連帶保證契約，乃林梅擔保被告林宏易對原告銀行債務之清償責任，原告
      銀行對林梅並不負任何對價，林梅亦無從因保證契約自原告銀行獲取報償，其
      性質為單務無償契約，非屬消費之法律關係，林梅亦非消費者，無消費者保護
      法之直接適用（最高法院九十二年度台上字第二一一０號、九十一年度台簡上
      字第三六號、九十年度台上字第二０一一號、第一四一四號、八十八年度台上
      字第一０六四號判決意旨參照），但揆諸前揭說明，該屬定型化契約性質之連
      帶保證契約，仍應依民法第二百四十七條之一等規定以及定型化契約之原理原
      則決定其效力。
（五）原告與林梅簽訂前開屬定型化契約性質之連帶保證契約前，依「合理審閱原則
      」，本應給予林梅足以審閱全部內容之合理期間；且依卷附放款借據影本所示
      ，原告於事先擬訂之契約條款聲明事項欄已記載：「連帶保證人特此聲明已於
      合理期間內審閱前開全部條款內容，其中一般條款第十三條已逐項款閱讀，特
      別條款並業經個別商議，茲同意並簽章」等語，更已涵括原告應給予連帶保證
      人合理審閱期間之意旨，原告自應遵守。惟據證人即原告銀行前開借款之核保
      人林進南於本院九十三年十二月二十三日行言詞辯論時證稱：「（問：林梅是
      否知悉借據之內容？）借據是我當天拿過去當場簽的，沒有留置在他們那邊一
      段時間，我記得他有問我要借多少錢，我有跟他說，裡面的契約條款我沒有逐
      條唸給他聽，只有重要的跟他講」，「（問：是否因為林梅不識字才沒有把借
      據留在那邊審閱？）是的．．．」等語，顯見係原告非但未給予林梅足以審閱
      全部內容之合理期間，甚且未逐條告知條款內容，僅由林進南告知所謂之「重
      要條款」隨即簽訂。而原告事先擬訂之放款借據，係以細微之文字印就，且內
      容頗為繁瑣（見放款借據影本），林梅在簽訂連帶保證契約時則業已年近八十
      歲（見卷附戶籍謄本），且長期臥病在床（參照林進南前開期日之證述及被告
      丁○○提出之醫療單據影本），復目不識丁（由卷附放款借據之簽名處係由林
      梅以指印代之及林進南前揭期日之證述可證），則在原告未給予林梅足以審閱
      全部內容之合理期間下，如何期待年事已高、目不識丁且臥病在床之林梅對內
      容繁瑣之定型化契約條款意涵能有充分了解，並據以判斷是否與原告締結契約
      （林梅不識字不能作為原告無須給予合理審閱期間之事由，蓋林梅可另向他人
      查詢了解定型化契約之內容），是該連帶保證契約之締約過程有顯失公平之情
      事，該定型化契約條款自應認為無效（不構成契約之內容），且因定型化契約
      條款除去後，已使該連帶保證契約之內容空洞化，無法單獨成立有效之契約，
      該連帶保證契約自應解為全部無效。
（六）林梅所簽立之連帶保證契約既屬無效，原告自無從本於該無效之連帶保證契約
      ，請求林梅之繼承人就前開借款餘欠之款項負連帶清償之責。從而原告訴請被
      告丁○○、戊○○、乙○○、丙○○、己○○○連帶給付如聲明所示之金額，
      為無理由，應予駁回。
三、本件事實已臻明確，兩造其餘攻擊防禦及證據調查，均與本案之判斷不生影響，
    自勿庸一一審酌論列，併此敘明。
據上論結，本件原告之訴為一部有理由，一部無理由，依民事訴訟法第七十九條、第
三百八十九條第一項第一款，判決如主文。
中　　　華　　　民　　　國　　九十四 　年　　一　　   月　　十四      　日
                              臺灣臺中地方法院民事第二庭
~B法      官　劉長宜
右為正本係照原本作成。
如不服本判決，應於判決送達後二十日內，向本院提出上訴狀。
中　　　華　　　民　　　國　　 九十四　年　　一　　　　月　　十四　　　　日
~B法院書記官　黃于容
